臺灣屏東地方法院刑事判決　　　　　　 100年度訴字第1085號
公　訴　人　臺灣屏東地方法院檢察署檢察官
被　　　告　邱凰泰
義務辯護人　謝信義律師
上列被告因違反毒品危害防制條例案件，經檢察官提起公訴（10
0 年度偵字第3701號），本院判決如下：
    主  文
邱凰泰無罪。
     理  由
一、公訴意旨略以：被告邱凰泰基於販賣第一級毒品之犯意，並
    以所持用之行動電話門號0000000000號（未扣案）為販毒工
    具，而分別為下列犯行：（一）陳威成於民國100 年1 月29
    日下午5 時多許，撥打上開電話與邱凰泰聯絡買毒事宜後，
    隨即前往邱凰泰位在屏東縣屏東市○○路229 之12號居處，
    以新臺幣（下同）500 元向邱凰泰購得第一級毒品海洛因約
    3 粒米大小供己施用。（二）陳威成又於100 年2 月1 日上
    午11時多許，撥打上開電話與邱凰泰聯絡買毒事宜，隨即前
    往邱凰泰上址居處進行交易，而以500 元購得約2 、3 粒米
    大小之海洛因，並即在該址以將海洛因摻水稀釋後，再用針
    筒抽取後注射手臂之方式施用剛買得之海洛因。嗣警於100
    年2 月1 日下午1 時20分許，持本院核發之搜索票前往上址
    執行搜索時，發現邱凰泰正吸食摻有海洛因香煙而查獲，並
    當場扣得海洛因2 小包，因認被告邱凰泰涉犯毒品危害防制
    條例第4 條第1 項販賣第一級毒品罪嫌等語。
二、按犯罪事實應依證據認定之，無證據不得認定犯罪事實；不
    能證明被告犯罪者，應諭知無罪之判決，刑事訴訟法第 154
    條第2 項、第301 條第1 項分別定有明文。次按「認定不利
    於被告之事實，須依積極證據，苟積極證據不足為不利於被
    告事實之認定時，即應為有利於被告之認定，更不必有何有
    利之證據。而認定犯罪事實所憑之證據，雖不以直接證據為
    限，間接證據亦包括在內；然而無論直接或間接證據，其為
    訴訟上之證明，須於通常一般之人均不致有所懷疑，而得確
    信其為真實之程度者，始得據為有罪之認定，倘其證明尚未
    達到此一程度，而有合理性之懷疑存在，致使無從為有罪之
    確信時，即應為無罪之判決。」，最高法院分別著有30年上
    字第816 號、76年臺上字第4986號判例意旨可資參照。犯罪
    事實應依積極證據認定之，無證據不得推定其犯罪事實，又
    事實審法院對於證據之取捨，固有自由判斷之權，但其認定
    犯罪事實，仍應依證據，不能僅因被告之抗辯虛偽，即遽為
    有罪之認定，最高法院亦著有87年臺上字第4689號判決意旨
    可資為參。
三、證據能力之判斷：
  (一)按被告以外之人於審判外之言詞或書面陳述，除法律有規定
    者外，不得作為證據；而被告以外之人於檢察事務官、司法
    警察官或司法警察調查中所為之陳述，與審判中不符時，其
    先前之陳述具有較可信之特別情況，且為證明犯罪事實存否
    所必要者，得為證據，刑事訴訟法第159 條第1 項、第159
    條之2 分別定有明文。是被告以外之人於檢察事務官、司法
    警察（官）調查時所為之陳述，「與審判中不符」，且其先
    前之陳述，具備「可信性」及「必要性」二要件，始例外得
    適用上開規定，認其先前所為之陳述，為有證據能力。而所
    謂「可信性」要件，則指其陳述與審判中之陳述為比較，就
    陳述時之外部狀況予以觀察，先前之陳述係在有其可信為真
    實之特別情況下所為者而言。至所謂「必要性」要件，乃指
    就具體個案案情及相關證據予以判斷，其主要待證事實之存
    在或不存在，已無從再從同一供述者取得與先前相同之陳述
    內容，縱以其他證據替代，亦無由達到同一目的之情形，此
    有最高法院96年台上字第4365 號 、95年台上字第4414號判
    決意旨可參。本件證人陳威成於100 年2 月1 日之警詢筆錄
    ，屬傳聞證據，業經被告之辯護人，對上開證人之警詢筆錄
    之證據能力提出異議，認不具證據能力，查陳威成與警詢中
    之陳述雖與審判時之證述有所歧異，然其該警詢中之陳述，
    有關被告是否有販賣第一級毒品海洛因予其之待證事項，亦
    於同年月2 日偵查中經具結而為證述，且證述內容均相符，
    是該警詢陳述即不具上開待證事實之必要性，而與依刑事訴
    訟法第159 條之2 款規定有間，故依刑事訴訟法第159 條第
    1 項之規定，證人陳威成之警詢陳述部分，不得作為證據。
 (二)又按刑事訴訟法第159 條之1 第2 項規定：「被告以外之人
   於偵查中向檢察官所為之陳述，除顯有不可信之情況者外，
   得為證據。」，本條規定已揭示被告以外之人於偵查中向檢
   察官所為之陳述，原則上有證據能力，僅於顯有不可信之情
   況者，始例外否定其得為證據。是被告如未主張並釋明顯有
   不可信之情況時，檢察官自無須再就無該例外情形為舉證，
   法院亦無庸在判決中為無益之說明。換言之，法院僅在被告
   主張並釋明有「不可信之情況」時，始應就有無該例外情形
   ，為調查審認。又上開規定，考其立法意旨，係以刑事訴訟
   法規定檢察官代表國家偵查犯罪、實施公訴，依法其有訊問
   被告、證人及鑑定人之職權，證人、鑑定人且須具結，而實
   務運作時，偵查中檢察官向被告以外之人所取得之陳述，原
   則上均能遵守法律規定，不致違法取供，其可信性極高，為
   兼顧理論與實務，爰於第159 條之1 第2 項明定被告以外之
   人於偵查中向檢察官所為之陳述，除顯有不可信之情況者外
   ，得為證據（參考刑事訴訟法第159 條之1 立法理由）（最
   高法院100 年台上字第2949號判決意旨參照）。查證人陳威
   成於檢察官偵查中所為之陳述，業經具結，有結文附卷可稽
   ，被告之辯護人雖於本院審理時，主張證人陳威成上揭偵查
   中之陳述無證據能力，然被告及其辯護人均未就此存有「不
   可信之情況」為釋明，且本院審酌該言詞陳述係由上揭證人
   出於自由意志而陳述，亦無其他證據足認該證述有何顯不可
   信之情事，是證人陳威成於偵查中之證言自具有證據能力。
 (三)再按被告以外之人於審判外之陳述，雖不符合同法第159 條
   之1 至第159 條之4 之規定，但經當事人於審判程序同意作
   為證據，法院審酌該言詞陳述或書面陳述作成時之情況，認
   為適當者，亦得為證據；又當事人、代理人或辯護人於法院
   調查證據時，知有第159 條第1 項不得為證據之情形，而未
   於言詞辯論終結前聲明異議者，視為有前項之同意，第159
   條之5 分別定有明文。查本判決其餘下列所引用之各項證據
   方法之證據能力，公訴人、被告及其辯護人於本院100 年10
   月13日行準備程序及100 年11月18日審理時均未予爭執，且
   迄至言詞辯論終結前亦未再聲明異議（參見本院卷第25至27
   頁、第43至54頁），本院審酌該等言詞陳述及書面陳述作成
   時之情況，並無不宜作為證據之情事，依刑事訴訟法第159
   條之5 之規定，自得作為證據，合先敘明。
四、公訴意旨認被告邱凰泰涉犯毒品危害防制條例第4 條第1 項
    販賣第一級毒品罪嫌，無非以被告於警詢及偵查中之供述、
    證人陳威成於警詢時及偵查中之具結證述、證人陳威成於臺
    灣屏東地方法院檢察署（下稱屏東地檢署）100 年度毒偵字
    第320 號案件之尿液採證編號姓名對照表、台灣檢驗科技股
    份有限公司濫用藥物檢驗報告、屏東縣政府警察局屏東分局
    （下稱屏東分局）搜索扣押筆錄及扣押物品清單、證人陳威
    成與被告分別持用行動電話門號之雙向通聯紀錄、搜索扣押
    筆錄、扣押物品清單、法務部調查局濫用藥物實驗室鑑定書
    等為其主要論據。
四、訊據被告堅詞否認有何販賣第一級毒品海洛因之犯行，辯稱
    ：伊是從事園藝工作，陳威成則常到伊上開居處幫忙；警方
    至伊上開居處搜索當天，伊因機車壞掉，故請陳威成至其上
    開住處搭載，伊並無販賣第一級毒品海洛因予陳威成，亦無
    轉讓第一級毒品海洛因予陳威成，至於警方當天所扣得之夾
    鏈袋，大小不一，均係伊先前從事販賣檳榔業務所用，且扣
    案之毒品均係伊用餘所剩之物，吸食器及藥鏟亦係作為伊施
    用毒品之用等語。被告之義務辯護人則為被告辯護稱：被告
    從事園藝工作，每月有固定租金收入約34,500元，生活不虞
    匱乏，被告自認有施用毒品，然未曾有販毒前科，被告並無
    販毒維生之動機與必要；又陳威成於偵查中供述不一，亦有
    矛盾之處而認不實在，尚無法單以陳威成之供述即認被告有
    販賣第一級毒品海洛因之犯行；況一般販賣毒品者，應有磅
    秤，惟本案卻未扣得該物品，且扣案之毒品亦未與夾鏈袋置
    於同處，上開各情均與販毒之常理不符等語。經查：
  (一)屏東分局於100 年2 月1 日下午1 時20分許，持本院100 年
    度聲搜字第135 號搜索票在被告位於屏東縣屏東市○○路22
    9 之12號之居處執行搜索，當場查獲被告與陳威成同在上址
    ，員警並於該處查獲陳威成使用過之注射針筒1 支，以及被
    告所有之安非他命吸食器2 支、海洛因藥鏟2 支、滲有海洛
    因香菸1 支、海洛因2 小包（含包裝袋，驗前合計淨重0.92
    公克，驗後合計淨重0.91公克）、安非他命1 小包（含袋重
    共7.9 公克，此部分犯行業經屏東地檢署100 年度毒偵字第
    321 號偵辦）、被告身上口袋內之現金5 萬2,800 元、夾鏈
    袋（大中小）353 只與該居處2 樓抽屜內之現金50萬元，被
    告與陳威成並於當日均遭逮捕至警局等節，為被告所不爭執
    ，且有屏東分局扣押物品收據、屏東分局執行拘提逮捕告知
    本人通知書、搜索扣押筆錄、本院核發之100 年度聲搜字第
    135 號搜索票、扣押物品目錄表、搜索現場照片、內政部警
    政署刑事警察局99年6 月8 日刑鑑字第0990075951號鑑定書
    各1 份在卷可稽（見屏東分局屏警分刑字第1000003422號刑
    案偵查卷宗第13至18頁、屏東分局屏警分刑字第1000003421
    號刑案偵查卷宗第7 至9 頁）；而扣案之海洛因2 小包（含
    包裝袋，驗前合計淨重0.92公克，驗後合計淨重0. 91 公克
    ），經送法務部調查局濫用藥物實驗室鑑驗之結果，均含第
    一級毒品海洛因成分，有該實驗室100 年2 月23日調科壹字
    第10023003950 號鑑定書可資佐證；此部分事實，均堪認定
    。
  (二)證人陳威成先於屏東地檢署100 年2 月2 日100 年度偵8 字
    第418 號案經具結後證稱：100 年2 月1 日上午11時許，其
    先以行動電話門號為0000000000號之手機撥打被告持有之行
    動電話門號為0000000000號手機，以500 元向被告購買第一
    級海洛因，並在被告上開居處內，施用第一級毒品海洛因 1
    次，又其自99年12月起，均有向被告購買海洛因，每次皆買
    500 元，已買過10幾次了，都是在他家買的等語，有該日訊
    問筆錄在卷可參（參見屏東地檢署100 年度毒偵字第320 號
    偵查卷宗第3 頁背面至第6 頁）；復於屏東地檢署100 年度
    偵字第3701號案偵查中經具結後證稱：其於被查獲當日所施
    用之海洛因係其自己帶過去的，嗣又改稱其約於100 年1 月
    20幾日及被查獲當天，因幫忙被告為園藝業務及為被告買便
    當，故被告均有轉讓海洛因給他，而先前供稱被告係販賣第
    一級毒品給他，係因警方說他們已經長期觀察其與被告2 人
    ，認其常出入於被告之上開居處，顯係被告販毒之幫兇，其
    受警方之影響，始於前稱被告有於上開2 日販賣第一級毒品
    給他等語，有屏東地檢署100 年5 月21日100 年度偵字第37
    01 號 訊問筆錄1 份附卷可稽（參見該案偵查卷宗第16至19
    頁），觀諸證人陳威成前揭於偵查中證述有關被告販賣第一
    級毒品海洛因給他之事實，已有前後歧異不一，則其指陳之
    內容，是否屬實，已有疑義。
  (三)證人陳威成又於本院100 年11月18日100 年度訴字第1085號
    案審判程序中，經具結後證稱：被查獲當時，警察令其咬被
    告，並說被告有槍，惟其只是去那裡工作，並不清楚該事，
    然因其有施用毒品，害怕被關，故配合警方要求，於警詢中
    陳述被告有於前揭2 日販賣第一級毒品海洛因給他，實則其
    被查獲當日之毒品係其向某網咖之姓名年籍不詳之人士所購
    買，至其於同年月2 日在檢察官前為同警局之陳述，亦因警
    方對其稱若供述歧異，就會有偽證之問題。又其雖於前揭 2
    日均有以電話撥打被告持有之上開手機之紀錄，係因被告要
    其至上開居處幫忙園藝業務，順便送便當，且被查獲當天係
    被告機車壞掉，要其幫忙載送等語，有本院該日之審判筆錄
    1 份附卷可考（參見本院卷第44至48頁），是其於審判中之
    證述又均異於其前揭於偵查中之證述，則其前揭不利於被告
    之證述，即更難加以盡信；且查員警於100 年2 月1 日持本
    院核發之搜索票前往被告上開住所執行搜索時，該搜索票之
    案由為毒品危害防制條例及槍砲彈藥刀械管制條例，受搜索
    人則為被告，有前揭本院核發之100 年度聲搜字第135 號搜
    索票1 紙附卷可稽，而陳威成業於現場為警查獲其所有之注
    射針筒1 支，故與被告均遭警方逮捕至警局，已如前述，衡
    以上情，陳威成前揭於偵查中不利於被告之證述，即非無因
    畏懼遭誤認為被告涉嫌違反毒品危害防制條例及槍砲彈藥刀
    械管制條例之共犯，處於自身壓力之下而為不實供述之虞，
    是其於偵查中所為不利於被告之陳述，即存有上開瑕疵，自
    不得遽為被告不利之認定。
  (四)又按毒品危害防制條例第17條第1 項規定，犯同條例第4 條
    至第8 條、第10條或第11條之罪，供出毒品來源，因而查獲
    其他正犯或共犯者，減輕或免除其刑。則施用毒品之人如供
    出毒品之來源，有可能因而獲邀減輕或免除其刑之寬典，故
    其陳述須無瑕疵可指外，且為擔保持有或施用毒品者所稱其
    所買受毒品指證之真實性，尤應有足以令人確信其陳述為真
    實之補強證據，始能資為論罪之依據，俾貫徹刑事訴訟無罪
    推定及嚴格證明之基本原則。而所謂補強證據，指其他證明
    施用毒品者關於毒品交易或無償轉讓之供述真實性之相關證
    據而言，必須與施用毒品者關於毒品交易或無償轉讓之供述
    ，具有相當程度之關聯性，而足使一般人對施用毒品者關於
    毒品交易或無償轉讓之供述，並無合理之懷疑存在，而得確
    信其為真實，始足當之（最高法院100 年度台上字第5434號
    判決意旨參照）。查證人陳威成雖有於上揭2 日與被告所持
    有之手機為通聯之紀錄，惟該通訊紀錄僅能證明其間有於上
    揭時日通訊之情，而無從得知其間之通話是否確係毒品交易
    或轉讓之內容，且陳威成既經常至被告上開住處，顯見其間
    非無熟識，則彼此間以行動電話聯繫，應屬尋常，自無從以
    其間有通訊聯絡紀錄等事實，逕認渠等間之通訊內容係為交
    易毒品之一事。又查陳威成當日經警採尿鑑驗之結果，確有
    施用第一級毒品海洛因之陽性反應，有台灣檢驗科技股份有
    限公司濫用藥物檢驗報告1 紙附卷可參（參見屏東地檢署10
    0 年毒偵卷第14頁），然此僅可依此認定陳威成當日有施用
    第一級毒品海洛因之犯行，亦無從據此認定陳威成所施用之
    毒品，確係向被告所購買之事實。再查警方於上揭搜索之執
    行日，雖有查獲扣案之第一級毒品海洛因，已如前述，惟被
    告當日經警採尿鑑驗之結果，亦有呈現施用第一級毒品海洛
    因之陽性反應，有台灣檢驗科技股份有限公司濫用藥物檢驗
    報告1 紙在卷可考（參見屏東地檢署100 年毒偵321 卷第17
    頁），且被告於100 年2 月1 日為警查獲後，即因施用毒品
    行為接受觀察勒戒，有本院被告前案紀錄表1 份（參見本院
    卷第13頁）附卷可按，是扣案之毒品亦有可能係被告欲自行
    施用，而無從佐證其有販賣毒品予陳威成之犯嫌。另扣案之
    夾鍊袋屬市面上可購得並有其多處用途之物品，非屬違禁物
    ，故亦不能以被告持有上開物品，作為被告確有販賣毒品犯
    嫌之論據。此外，被告雖曾於偵查中坦承，證人陳威成有於
    警方查緝當日，在其上開住處施用海洛因等情，然其否認有
    販賣或轉讓予證人陳威成在卷，有屏東地檢署100 年2 月2
    日100 年度偵8 字第419 號之筆錄1 份附卷足憑（參見屏東
    地檢署100 年度毒偵字第321 號偵查卷宗），縱使證人陳威
    成確有於當日在被告之上開住處為施用毒品之犯行，亦不能
    排除被告辯稱陳威成所施用之毒品係其自行取得之事係屬真
    實，而與本件被告被訴販賣毒品之犯行無涉。末查，公訴人
    雖以被告自陳另有積欠卡債（參見本院卷第52頁），惟竟擁
    有扣案之55萬元現金，顯與其當前之經濟狀況顯不相當，而
    認上開扣案之55萬元有可疑為被告販賣毒品之不法所得之情
    ，然被告從事園藝事業，此據證人陳威成於偵查中及本院審
    判中經具結後均證述明確，前已述及，其亦自陳有穩定之租
    賃收入，是其既有經濟來源，又有積欠卡債之情，則其將現
    金置於住處以規避民事執行程序，顯係社會常情，且此與被
    告販賣第一級毒品海洛因之犯嫌，尚無相當程度之關聯性。
    綜上各節，上揭事證均未達相當程度足資佐證被告確有本件
    販賣第一級毒品之犯行，且經互相勾稽，仍不足使本院認證
    人陳威成前揭不利於被告之證述已無合理懷疑之情形，是證
    人陳威成前揭於偵查中之不利於被告單一指述，並無補強證
    據足以證明為真實。
  (五)從而，公訴人所指證人陳威成之證述，前後歧異，且係屬施
    用毒品者之單一指述，其不利於被告之證述，既存有上開瑕
    疵，是否屬實，已有可疑；又公訴人其餘所舉之證據，亦無
    從補強、佐證證人陳威成前揭不利於被告之證述，使本院無
    法得被告有罪之確信，公訴人所指被告販賣毒品海洛因之犯
    行，既有合理懷疑存在，揆諸前開說明，基於無罪推定原則
    ，不能證明被告之犯罪事實，自應為其無罪之諭知。至證人
    陳威成是否另涉有偽證罪嫌，應由檢察官另行追訴，附此敘
    明。
  (六)按沒收為從刑之一種，依主從不可分原則，應附隨於主刑而
    同時宣告之，除有罪，免刑等判決，於裁判時併宣告外，如
    諭知無罪之判決，既無主刑，從刑亦無所附麗，故案內之違
    禁物，應另依刑法第40條但書由檢察官聲請單獨宣告沒收（
    最高法院78年臺非字第72號判例可資參照），則本案既為被
    告無罪之宣告，扣案之海洛因2 包（含包裝袋，驗前淨重0.
    92公克，驗餘淨重0.91公克），揆諸前開說明，自無從於本
    案併予宣告沒收，併此敘明。
據上論斷，應依刑事訴訟法第301 條第1 項，判決如主文。
本案經檢察官王光傑到庭執行職務。
中    華    民    國   100    年    12    月    9    日
                  刑事第三庭審判長法  官  楊宗翰
                                  法  官  薛侑倫
                                  法  官  黃姿育
以上正本證明與原本無異。
如不服本判決應於收受判決後10日內向本院提出上訴書狀，並應
敘述具體理由；其未敘述上訴理由者，應於上訴期間屆滿後20日
內向本院補提理由書（均須按他造當事人之人數附繕本）「切勿
逕送上級法院」。
中    華    民    國   100    年    12    月    9     日
                                  書記官  鍾小屏